【裁判字號】    97,交聲更,3
【裁判日期】    970128
【裁判案由】    違反道路交通管理處罰條例聲明異議
【裁判全文】
臺灣臺北地方法院交通事件裁定         97年度交聲更字第3號
受 處分 人  甲○○
原處分機關  交通部公路總局臺北區監理所
上列受處分人因違反道路交通管理處罰條例案件，對於交通部公
路總局臺北區監理所中華民國96年8 月10日所為之處分（原處分
案號：北監自裁字第裁40-A9I004716號），及臺北市交通事件裁
決所96年3月27日所為之處分（原處分案號：北市裁三字第裁40-
A9I004715號 ），聲明異議，經本院於96年10月31日以96年度交
聲字第977 號裁定駁回受處分人之聲明異議後，受處分人提起抗
告，經臺灣高等法院於96年12月13日以96年度交抗字第958 號裁
定發回本院更為裁定，本院裁定如下：
    主  文
交通部公路總局臺北區監理所於中華民國九十六年八月十日所為
北監自裁字第裁40-A9I004716號處分關於罰鍰新臺幣伍仟肆佰元
部分撤銷。
上開罰鍰撤銷部分，甲○○不罰。
其餘異議駁回。
    理  由
壹、交通部公路總局臺北區監理所裁處（北監自裁字第裁40-A9I
    004716號）部分：
一、原處分機關係以：本件受處分人甲○○於民國95年10月31日
    15時7 分，在臺北市○○○路與濟南路口，經臺北市政府警
    察局中正第一分局員警尤聖旻查獲其所駕駛之自用小客車，
    原應懸掛車牌P6-3709號，卻懸掛張小觀於89年2 月1日即已
    因逾檢註銷之A6-0261 號車牌，而以受處分人違反道路交通
    管理處罰條例第12條第1項第4款「使用註銷之牌照行駛」、
    第5 款「牌照借供他車使用」掣單舉發（原舉發張小觀，經
    本院96年度交聲字第443 號裁定認定違規行為人為受處分人
    ，並非張小觀，而撤銷原處分確定，並經原處分機關依法歸
    責於受處分人）。嗣經受處分人於應到案日期前向原處分機
    關提出申訴，原處分機關仍認受處分人有上開違規行為，乃
    於96年8 月10日以北監自裁字第裁40-A9I004716號裁決書，
    依行政罰法第24條第1 項規定從一重以違反道路交通管理處
    罰條例第12條第1項第5款之「牌照借供他車使用」行為，裁
    處受處分人罰鍰新台幣(下同)5,400元。
二、異議意旨略以：本案違規通知單之通知對象係張小觀，處罰
    機關從未通知受處分人即逕行裁處，程序明顯違法，且本案
    因已逾3 個月不得舉發，顯有違反道路交通管理處罰條例第
    90條之規定。又依行政罰法第24條規定，受處分人因駕駛車
    號P6 -3709號車輛違反前開條例已遭舉發「使用他車牌照行
    駛」罰鍰外，亦因違反使用牌照稅法受罰，受處分人繳清上
    開罰鍰後，處罰機關又另以車號A6-0261 號車輛掣開裁決書
    ，處罰「牌照借供他車使用」之行為，顯就處罰種類相同之
    處分，重複裁處，違反一事不二罰之規定。另由「道路交通
    管理處罰條例第12條第1項第5款牌照借供他車使用或使用他
    車牌照行駛」之立法意旨可知該條款所處罰者以行駛中之車
    輛為其要件，惟受處分人係將車輛停放於停車格內，並無行
    駛，且舉發員警於張小觀聲明異議案件調查時說詞反覆等語
    。
三、按道路交通管理處罰條例第12條第1項第5款固規定：牌照借
    供他車使用或使用他車牌照行駛，處汽車所有人3,600 元以
    上10,800元以下罰鍰，核該條文禁止使用他車牌行駛，乃在
    確認車輛及車籍之使用，維持行政管理秩序，況車牌懸於車
    上歸所有人使用保管，故逕行處罰汽車所有人，此於同條第
    2項並吊銷第5款牌照之規定自明，是要與一般駕駛違規行為
    ，因實際駕駛違規人或行為人可能非汽車所有人，而得依同
    條例第85條主張歸責者不同，要無歸責之適用。又如前述，
    既係為車籍管理，則處罰汽車所有人乃指車籍登記之所有人
    ，要與是否實際所有權誰屬無涉，此猶於車輛靠行、租用等
    於登記與實際所有人不同時益見其分際。
四、經查，本件受處分人於上揭時地，因在其所有之自用小客車
    （車牌號碼為P6-3709號）懸掛已登記註銷之A6-0261號車牌
    之事實，此有證人即舉發員警尤聖旻於本院96年度交聲字第
    443號聲明異議案件調查時結證在卷（ 見上開卷第44至46頁
    ），且有臺北市政府警察局舉發違反道路交通管理事件通知
    單影本（見本院977號卷第13頁 ）附卷可佐，此外，復經本
    院96年度交聲字第425 號詳為採證論述，並經臺灣高等法院
    以96年度交抗字第353號確定在案，此有上開交通事件裁定2
    份附卷可參。次查，車牌P6-3709號、A6-0261號登記所有人
    分別為受處分人及案外人張小觀，此亦有汽車車籍查詢影本
    2 紙在卷可稽，則依前揭意旨，關於「牌照借供他車使用」
    之違規處罰對象，自為案外人張小觀而非本件受處分人。故
    原處分機關以受處分人為已註銷A6-0261 號車牌實際所有人
    ，因違反道路交通管理處罰條例第12條第1項第4款「使用註
    銷之牌照行駛」、第5 款「牌照借供他車使用」之規定，且
    依行政罰法第24條第1 項規定從一重以違反道路交通管理處
    罰條例第12條第1項第5款之「牌照借供他車使用」行為，裁
    處受處分人罰鍰5,400 元，即有違誤，應由本院撤銷原處分
    ，並就此部分為受處分人不罰之諭知。至於受處分人於聲明
    異議狀內所辯各節，即因原處分機關處罰對象有誤而無論述
    之必要，附此敘明。
貳、臺北市交通事件裁決所裁處（北市裁三字第裁40-A9I004715
    號）部分：
一、按法院受理有關交通事件，準用刑事訴訟法之規定，道路交
    通管理處罰條例笫89條定有明文。次按「案件有下列情形之
    一者，應諭知不受理之判決：．．．二、已經提起公訴或自
    訴之案件，在同一法院重行起訴者」，刑事訴訟法笫303 條
    笫2 款定有明文。又交通法庭認聲明異議不合法律上之程式
    或其異議權已經喪失者，應以裁定駁回之，但其不合法律上
    之程式可補正者，應先定期命為補正，逾期不補正者，即予
    駁回，道路交通案件處理辦法第18條亦規定甚詳。
二、經查，受處分人就本件臺北市交通事件裁決所之裁處（北市
    裁三字第裁40-A9I004715號），前已向本院聲明異議，經本
    院以96年度交聲字第425 號裁定駁回異議後，受處分人提起
    抗告，亦經臺灣高等法院以96年度交抗字第353 號裁定駁回
    確定在案，此經本院查明屬實，並有上開交通事件裁定2 份
    附卷可按，是受處分人就上開裁處，在同一法院即本院重行
    又提起本件聲明異議，基於一事不再理之原則及衡諸上揭規
    定，顯非合法，且無從補正，自應予以駁回。
三、至本件受處分人異議意旨所辯原處分有違行政罰法第24條規
    定一節。按行政罰法第24條第1項及第2項規定：「一行為違
    反數個行政法上義務規定而應處罰鍰者，依法定罰鍰額最高
    之規定裁處。但裁處之額度，不得低於各該規定之罰鍰最低
    額。前項違反行政法上義務行為，除應處罰鍰外，另有沒入
    或其他種類行政罰之處罰者，得依該規定併為裁處。但其處
    罰種類相同，如從一重處罰已足以達成行政目的者，不得重
    複裁處。」即明揭「一事不二罰」原則，禁止國家對於人民
    之同一行為，以相同或類似之措施多次處罰；又所謂一事不
    二罰原則，除禁止同一行為雙重處罰外，程序上亦寓有一事
    不再理原則之適用。即同一行為經主管機關處罰，不論依較
    重之處罰或依較輕之處罰規定，如一經確定，主管機關即受
    其拘束，不得另為新處分，以符憲法保障人民權利之意旨。
    查本件受處分人於所駕駛車上懸掛一經註銷之他人車牌行為
    ，而違反道路交通處罰條例第12條第1項第4款使用註銷牌照
    行駛、第5款使用他車牌照行駛、及使用牌照稅法第28條第2
    項「註銷牌照之交通工具使用公共水陸道路」等不同行政法
    之義務。既經臺北市交通事件裁決所依道路交通管理處罰條
    例第12條第1項第5款、第2項規定裁處（北市裁三字第裁40-
    A9I004715號）罰鍰5,400元，並吊銷牌照，受處分人於法定
    期間內聲明異議，並經本院以96年度交聲字第425 號裁定駁
    回異議後，受處分人提起抗告，亦經臺灣高等法院以96年度
    交抗字第353號裁定駁回確定在案，是受處分人使用A6-0261
    號車牌於P6 -3709車體之行為雖同時觸犯道路交通管理處罰
    條例第12條第1項第4款之規定，然依上揭意旨，處分機關自
    不得就受處分人「使用註銷之牌照行駛」另為新處分。關於
    使用牌照稅法第28條第2 項部分，受處分人若有不服，應依
    相關法定程序救濟之，非本院所得審酌，併此敘明。
據上論斷，應依道路交通案件處理辦法第18條、第20條前段之規
定，裁定如主文。
中    華    民    國    97    年    1     月    28    日
                  交通法庭法  官  呂政燁
以上正本證明與原本無異。
如不服本裁定應於送達後5日內向本院提出抗告狀。
                          書記官  呂欣穎
中    華    民    國    97    年    1     月    28    日


司法院資訊處製作；財團法人民間司法改革基金會備份。
